ACORDAO-COMPLETO-2510032

ACÓRDÃO 444/2022 ATA 2/2022 - SEGUNDA CÂMARA

VISTOS, relatados e discutidos estes Embargos de Declaração opostos pela Sra. Erotildes de Amorim Torres contra o Acórdão 8287/2021-TCU-Segunda Câmara;
ACORDAM os Ministros do Tribunal de Contas da União, reunidos em Sessão de Segunda Câmara, com fulcro nos artigos 32, inciso II, e 34 da Lei 8.443/1992, c/c art. 287 do Regimento Interno do TCU e diante das razões expostas pelo Relator, em:
9.1. conhecer dos Embargos de Declaração interpostos para, no mérito, julgá-los parcialmente procedentes unicamente em relação à prescrição da pretensão punitiva desta Corte;
9.2. reconhecer a ocorrência da prescrição da pretensão punitiva deste Tribunal em relação aos fatos que deram ensejo à citação da Sra. Erotildes de Amorim Torres nestes autos, com fundamento nos arts. 205 e 202, inciso I, e parágrafo único, do Código Civil;
9.3. rever de ofício e atribuir efeitos infringentes ao Embargo de Declaração de forma a tornar sem efeito o item 9.4 do Acórdão 8287/2021-TCU-Segunda Câmara, que passará a viger com a seguinte redação;
"9.4. aplicar aos Srs. Luciano Leandro Demarchi, Artur Messias da Silveira e Roseli Monteiro da Silva, individualmente, a multa, no valor de R$ 5.000,00 (cinco mil reais) , prevista no art. 58 da Lei 8.443/1992, c/c o art. 268, inciso I, do Regimento Interno, com a fixação do prazo de 15 (quinze) dias, a contar das notificações, para comprovarem, perante o Tribunal (art. 214, inciso III, alínea "a", do Regimento Interno) , o recolhimento das dívidas aos cofres do Tesouro Nacional, atualizadas monetariamente desde a data do acórdão até a dos efetivos recolhimentos, se forem pagas após o vencimento, na forma da legislação em vigor;"
9.4. comunicar os responsáveis acerca desta deliberação.

Embargos de Declaração interpostos pela Sra. Erotildes de Amorim Torres (peça 187), contra o Acórdão 8.287/2021-TCU-2ª Câmara

Segunda Câmara

Entidades/órgãos do Governo do Estado do Rio de Janeiro.

3. Interessados/Responsáveis/Recorrentes:
3.1. Responsáveis: Artur Messias da Silveira (XXX.100.877-XX); Erotildes de Amorim Torres (XXX.383.117-XX); Framínio Aristides Gonçalves (XXX.047.747-XX); José Montes Paixão (XXX.913.717-XX); Luciano Leandro Demarchi (XXX.532.599-XX); Margareth Donni Paixão Belchior (XXX.733.707-XX); Prefeitura Municipal de Mesquita-RJ (04.132.090/0001-25); Roseli Monteiro da Silva (XXX.225.357-XX).
3.2. Recorrente: Erotildes de Amorim Torres (XXX.383.117-XX).

13.1. Ministros presentes: Augusto Nardes (na Presidência), Aroldo Cedraz (Relator) e Antonio Anastasia.
13.2. Ministro-Substituto presente: Marcos Bemquerer Costa.

ACORDAO-COMPLETO-2530739

Acórdão 1351/2022 - Segunda Câmara

AROLDO CEDRAZ

Ministro Aroldo Cedraz.

Transcrevo, a seguir, os Embargos de Declaração interpostos pela Sra. Erotildes de Amorim Torres (peça 187) , contra o Acórdão 8287/2021-TCU-Segunda Câmara:
 "I. Essa r. Corte de Contas efetuou um entendimento justo ao atribuir a responsabilidade pela devolução dos recursos ao Município e não à Embargante, até mesmo pela seriedade e idoneidade das atividades praticadas pela mesma na condição de gestora de um Município recém emancipado, sem qualquer estrutura administrativa de apoio; diante de uma normatização da política de saúde extremamente conflitante, como já apontara em outras feitas essa r. Corte de Contas.
Não há que se olvidar as dezenas de normativos editados antes da lei complementar 141/2012, que deu um novo propósito às alocações de recursos financeiros destinados à política de saúde no Sistema Único de Saúde.
Fato relevantíssimo, não apreciado de maneira devida, em que pese a forma reta como foram apreciadas as defesas, os auditores citaram no relatório que deu origem à presente demanda que o fundo de saúde era gerido pelo Prefeito e Secretário de Fazenda; senão vejamos: 
"Grupo: Recursos Financeiros Constatação Nº: 17408
SubGrupo: Fundo de Saúde
Item: Utilização de Recursos Vinculados-Vigilância à Saúde
............
Análise da Justificativa: (...) No que se refere à afirmação do ex-Prefeito, Framínio Aristides Gonçalves, de que ¿a gestão dos recursos era de responsabilidade do ordenador de despesa, razão pela qual somente nesta oportunidade o notificado toma conhecimento de tal situação¿, cabe esclarecer que, apesar do Fundo Municipal de Saúde de Mesquita ter sido criado pela Lei Municipal nº 006 de 05/03/2001, revogada pela Lei Municipal nº 449 de 06/06/2008, com o objetivo de criar condições financeiras e de gerências dos recursos oriundos da União, do Estado, do Município e de outras fontes, destinados ao desenvolvimento das ações e serviços de saúde e vinculação direta à Secretaria Municipal de Saúde, ficou constatado que até o período de realização da auditoria, na prática, o setor funciona em uma pequena sala na Secretaria Municipal de Finanças e Planejamento, sendo que as ordens de pagamentos são assinadas pelo prefeito e o ofício que informa ao Banco do Brasil a conta corrente para a retirada do recurso assinado, conjuntamente, pelo prefeito e Secretário de Finanças, procedimento em desacordo não só com a lei de criação, como também com a Constituição Federal e a Lei nº 8.080/90. (...) " (grifos nosso) 
Esta falha foi apontada na defesa apresentada, inclusive com documentações juntadas; entretanto não houve qualquer referência a tal fato. 
A decisão ora questionada, assim avaliou a atuação da embargante: 
" (...) 16. Na sequência, em relação à duas parcelas de irregularidades listadas como Grupo I, que somavam a monta de aproximadamente R$ 110.000,00 em valores históricos, a Sra. Erotildes de Amorim Torres apresentou documentação comprovatória em sua defesa. Ao ser perquirida, a unidade técnica considerou que a maior parte destes recursos teve destinação adequadamente demonstrada.
17. Restou pendente, todavia, a comprovação de dois débitos nos valores de R$ 6.544,20 (primeira parcela) , de exclusiva responsabilidade da Sra. Erotildes, e de R$ 1.742,45 (segunda parcela) , de responsabilidade compartilhada entre a Sra. Erotildes e o Sr. José Montes Paixão, ex-prefeito da municipalidade. Verifico que tais débitos beneficiaram o município de Mesquita/RJ e, portanto, poderiam ser tratados como desvio de finalidade, o que imporia à municipalidade, nos termos do Acórdão 1072/2017-TCU-Plenário (Min. Bruno Dantas) , a obrigação de restituir esses recursos ao Erário." (grifos nosso) 
II. Em relação à questão da prescrição, é de se trazer à baila a seguinte manifestação do corpo técnico, no Acórdão 11698/2020-TCU-Primeira Câmara, que fez com que o ilustre Ministro Vital do Rêgo acolhesse pela prescrição em fato que acredita análogo:
"Prescrição da Pretensão Punitiva 
54. Vale ressaltar que a pretensão punitiva do TCU, conforme Acórdão 1441/2016-TCU-Plenário, relator Ministro Benjamin Zymler, que uniformizou a jurisprudência acerca dessa questão, subordinasse ao prazo geral de prescrição indicado no art. 205 do Código Civil, que é de dez anos, contado da data de ocorrência da irregularidade sancionada, nos termos do art. 189 do Código Civil, sendo este prazo interrompido pelo ato que ordenar a citação, a audiência ou a oitiva dos responsáveis.
55. No caso em exame, ocorreu a prescrição, uma vez que as irregularidades imputadas ocorreram entre 2005 e 2006 e o ato ordinatório de citação se materializou em 27/04/2020 (pronunciamento da unidade, peça 88) ."
III. O valor de multa atribuído à Embargante não apreciou o conjunto de dificuldades de gestão apresentado pela mesma, na realidade de um Município recém emancipado, como dito, e o conjunto de obstáculos outros, explicitamente citados; sendo que essa Egrégia Corte de Contas, com sabedoria, toma em conta não só o conteúdo da lei 13.655, como também seu espírito, a buscar a correção de injustiças contra aqueles que dedicam seu tempo à gestão de órgãos públicos, muitas vezes desestruturados.
Feitos os esclarecimentos e questionamentos, PONTUAIS E RELEVANTES, postula pelos esclarecimentos devidos."
	É o relatório.

Maria das Dores Guimarães Gonçalves, representando Framínio Aristides Gonçalves; Margareth Donni Paixão Belchior, representando José Montes Paixão; Renan Vaillant Fonte Boa (229.283/OAB-RJ), representando Erotildes de Amorim Torres; Vinicius Figueiredo de Souza (123.958/OAB-RJ), representando Artur Messias da Silveira.

Subprocurador-Geral Paulo Soares Bugarin.

EMBARGOS DE DECLARAÇÃO. TOMADA DE CONTAS ESPECIAL. PROGRAMAÇÃO PACTUADA INTEGRADA DE EPIDEMIOLOGIA E CONTROLE DE DOENÇAS (PPI-ECD). SISTEMA ÚNICO DE SAÚDE. FUNDO NACIONAL DE SAÚDE. CITAÇÃO. AUDIÊNCIAS. ESPÓLIO. REVELIA. DESVIO DE FINALIDADE. DEVOLUÇÃO DE PARCELA DOS RECURSOS PELO MUNICÍPIO. CONTAS IRREGULARES. MULTA DO ART. 58 DA LEI 8.443/1993. EMBARGOS DE DECLARAÇÃO. CONHECIMENTO. MATÉRIA DE ORDEM PÚBLICA. RECONHECIMENTO DA PRESCRIÇÃO DA PRETENSÃO PUNITIVA. PROVIMENTO PARCIAL. EFEITOS INFRINGENTES. CIÊNCIA.

TOMADA DE CONTAS ESPECIAL (TCE)

Secretaria de Controle Externo de Tomada de Contas Especial (SecexTCE).

Trago à apreciação os Embargos de Declaração interpostos (peça 187) pela Sra. Erotildes de Amorim Torres contra o Acórdão 8287/2021-TCU-Segunda Câmara que, no mérito, julgou as suas contas irregulares e aplicou-lhe multa no valor de R$ 5.000.
2.	Satisfeitos os requisitos de admissibilidade, conheço dos presentes Embargos de Declaração.
3.	Em síntese, a embargante alegou que não foi apreciado, de maneira devida, a forma como o fundo de saúde era gerido pelo prefeito e pelo secretário de fazenda daquela municipalidade, indicando que a falha fora apontada na defesa, mas que a decisão não fez qualquer referência ao fato. A responsável também trouxe à baila a questão da prescrição da pretensão punitiva em caso que acredita ser análogo à presente situação.
4.	Em seu último argumento, afirmou que o valor da multa atribuída a ela não considerou o conjunto de dificuldades da gestão em um município recém emancipado. Diante disso, postulou o esclarecimento aos seus questionamentos.
5.	Feito esse relato da peça recursal, passo a decidir.
6.	Registro que os Embargos de Declaração são, em regra, recurso integrativo, objetivando extirpar da decisão embargada, além da obscuridade e contradição, a omissão. Do mesmo modo, o entendimento doutrinário e jurisprudencial sobre a matéria é o de que tais espécies de falhas são aquelas decorrentes do próprio julgado e que prejudicam a sua perfeita compreensão, e não aquelas que bem entenda o embargante, muito menos como meio transverso visando a impugnar os fundamentos da decisão atacada.
7.	Complemento que não há omissão apta ao acolhimento de Embargos de Declaração quando a matéria é enfrentada na instrução da unidade técnica que consta do Relatório e integra as razões de decidir da deliberação embargada, assim como na hipótese de haver aspectos divergentes entre o encaminhamento proposto pela unidade e o que foi compreendido pelo julgador, quando tais questões são objeto de considerações específicas no voto (Acórdão 11309/2020-TCU-Segunda Câmara, Rel. Min. Augusto Nardes) .
8.	Verifico que os pontos relativos aos itens I e III do arrazoado demonstram a irresignação da embargante em relação à decisão que a condenou e busca rediscutir o mérito da matéria, incabível na presente fase processual.
9.	No que tange a prescrição da pretensão punitiva, item II, constato que tampouco a embargante apresentou de fato qualquer obscuridade, omissão ou contradição. Todavia é possível relevar a ausência desses pressupostos no acórdão recorrido e conhecer de Embargos de Declaração opostos com a finalidade de arguir vício em matéria de ordem pública, uma vez que questões dessa natureza não se sujeitam à preclusão, podendo ser conhecidas a qualquer tempo (Acórdão 2701/2020-TCU-Plenário, Rel. Min. Raimundo Carreiro; Acórdão 271/2019-TCU-Plenário, Rel. Min. Bruno Dantas) .
10.	Constato que na fase externa dessa TCE, o ato que ordenou a citação da responsável por irregularidades ocorridas nos dias 7/1/2004 e 26/9/2002, respectivamente (peça 17) , deram-se no dia 24/10/2014.
11.	Transcorridos mais de 10 anos entre as datas das irregularidades e o ato que ordenou a citação, nos termos do Acórdão 1441/2016-TCU-Plenário, torna-se necessário reconhecer a ocorrência da prescrição da pretensão punitiva em relação à pena aplicada à Sra. Erotildes e rever a decisão ora embargada de forma a excluir a multa aplicada com base no art. 58 da Lei 8.443/1992.
12.	A despeito do reconhecimento da prescrição da pretensão punitiva dessas irregularidades, entendo que o julgamento pela rejeição das razões de justificativa apresentadas pelos gestores deve ser mantido.
13.	Isso porque o reconhecimento da prescrição da pretensão punitiva atinge apenas as sanções previstas na Lei 8.443/1992, não constituindo impedimento para que as contas dos responsáveis sejam julgadas irregulares, conforme jurisprudência desta Corte (vide Acórdão 899/2021-TCU-Plenário, Rel. Min. Augusto Nardes, e Acórdão 676/2018-TCU-Plenário, Rel. Min. Benjamin Zymler) .
14.	Para finalizar, os demais argumentos recursais apresentados pela embargante buscam a retomada da discussão do mérito, o que não é cabível nesta fase processual.
Diante todo o exposto, VOTO para que o Tribunal adote o Acórdão que ora submeto a este Colegiado.
TCU, Sala das Sessões, em 8 de fevereiro de 2022.
AROLDO CEDRAZ 
Relator